臺灣高雄地方法院民事判決　　　　　　　99年度訴字第1676號
原　　　告　澄輝營造有限公司
法定代理人　邱命益
訴訟代理人　邱陳金枝
被　　　告　晉欣營造股份有限公司
法定代理人　曾建國
訴訟代理人　莊雅婷
上列當事人間請求損害賠償事件，本院於民國100年8月11日言詞
辯論終結，判決如下：
  主  文
原告之訴及假執行之聲請均駁回。
訴訟費用由原告負擔。
  事實及理由
一、按訴狀送達後，原告不得將原訴變更或追加他訴。但減縮應
    受判決事項之聲明者，不在此限，民事訴訟法第255 條第1
    項第3 款定有明文。經查，本件原告起訴時，係請求被告給
    付原告新臺幣（下同）2,720,000 元，及按週年利率百分之
    5 計算之遲延利息。嗣於100 年4 月1 日準備程序中減縮聲
    明為：被告應給付原告2,720,000 元。查原告減縮訴之聲明
    ，合於法律規定，應予准許。
二、原告主張：原告於民國95年9 月29日承攬訴外人內政部營建
    署之「鳳山市都市計畫區中崙社區○○道路工程」（下稱系
    爭工程），於96年3 月1 日將系爭工程分包予被告，並約定
    系爭工程5%尾款須待即內政部營建署驗收完成付款後，再給
    付予被告。系爭工程於97年9 月18日驗收完成，被告詎前於
    97年8 月20日向台灣台北地方法院( 下稱台北地院) 聲請假
    扣押裁定，經台北地院97年度裁全字第7078號( 下稱系爭假
    扣押裁定) 准許，並以97年度執全字第2279號假扣押原告對
    內政部營建署之8,325,225 元之工程款債權，原告因此週轉
    不靈，無法償還先前向訴外人蔡博至8,000,000 元之借款，
    須繼續支付月息2 分之利息予蔡博至，因而受有利息損害，
    被告嗣後因未依期限起訴，遭台北地院98 年6月2 日97年度
    執全字第2279號裁定撤銷系爭裁定，原告爰依民法第184 條
    、民事訴訟法第531 條之規定提起本訴，並聲明：(一)被告應
    給付原告2,720,000 元；(二)願供擔保請准宣告假執行。
二、被告則以：系爭工程被告承作部分已全部完工，原告尚積欠
    9,575,686 元之工程款及物價調整款未付，伊為確保將來債
    權之執行，乃依保全程序聲請假扣押，此為為保全債權之正
    當權利行使，並無不法侵害原告之權利，而系爭假扣押裁定
    雖因未依限起訴而遭撤銷，惟伊有以原告及內政部營建署為
    被告提起確認債權存在之訴，又原告未能證明有系爭借款，
    縱原告向他人借款支出利息亦與系爭假扣押裁定無關，原告
    主張均無理由等語置辯。爰聲明：(一)原告之訴及假執行之聲
    請均駁回；(二)如受不利之判決，願供擔保請准宣告免予假執
    行。
三、不爭執之事項：
  (一)原告於民國95年9 月29日承攬訴外人內政部營建署之系爭工
    程，於96年3 月1 日將系爭工程分包予被告。
  (二)被告於97年8 月20日向台灣台北地方法院對原告聲請97年度
    裁全字第7078號假扣押裁定，並由該院以97年度執全字第22
    79號就原告對內政部營建署之工程款債權執行假扣押，嗣因
    被告未依期限合法起訴，遭該院於98年3 月2 日以98年度審
    全字第162 號撤銷上開假扣押裁定。
  (三)被告於98年5 月4 日向台北地院聲請對原告為假扣押，由該
    院以98年度裁全字第3229號裁定准供擔保為假扣押，嗣由該
    院以98年度司執全字第1026號就原告對內政部營建署之工程
    款債權執行假扣押。
四、兩造爭執事項：
  (一)被告對原告聲請假扣押之行為，有無不法侵害原告權利？
  (二)系爭假扣押裁定是否因未遵期起訴而遭撤銷？如是，原告有
    無因此受有損害？
五、得心證之理由
  (一)被告對原告聲請假扣押之行為，有無不法侵害原告權利？
  1.按因故意或過失，不法侵害他人之權利者，負損害賠償責任
    ，故意以背於善良風俗之方法，加損害於他人者亦同。民法
    第184 條第1 項定有明文。所謂故意係指行為人對於構成侵
    權行為之事實，明知並有意使其發生或預見其發生，而其發
    生並不違背其本意而言。因之故意以聲請法院實施假扣押之
    手段，侵害他人權利之情形，必須行為人對於其聲請假扣押
    係屬侵權行為之事實，明知並有意使其發生，或預見其發生
    ，而其發生並不違背其本意，始足當之。侵權行為賠償損害
    之請求權，除須有損害之發生，及有責任原因之事實外，並
    以二者之間有相當因果關係為其成立要件，故侵權行為賠償
    損害之訴訟，上訴人須先就上述成立要件為相當之證明，始
    能謂其請求權存在。次按，損害賠償之債，以有損害之發生
    及有責任原因之事實，並二者之間，有相當因果關係為成立
    要件。故上訴人所主張損害賠償之債，如不合於此項成立要
    件者，即難謂有損害賠償請求權存在，最高法院48年臺上字
    第481 號判例足參。
  2.原告主張兩造約定系爭工程總價為45,096,246元，被告請求
    超過合約總價之金額無理由，兩造間物價調整款至多僅500,
    000 元，系爭工程尾款須待內政部營建署驗收後始屆清償期
    ，被告竟於97年9 月18日驗收合格前聲請系爭假扣押裁定，
    扣押伊對內政部營建署在9,575,686 元範圍內債權，致伊無
    法以內政部營建署之工程款清償積欠訴外人蔡博至8,000,00
    0 元之借款，受有借款利息2,720,000 元之損害云云。被告
    抗辯因系爭工程施作超出合約數量，原告尚積欠追加之工程
    款金額未給付，且伊核算物價調整款應為5,000,000 餘元，
    惟均遭原告否認，始聲請假扣押保全債權等語。經查：
  (1)原告於民國95年9 月29日承攬訴外人內政部營建署之系爭工
    程，於96年3 月1 日將系爭工程分包予被告，被告於97年8
    月20日向台灣台北地方法院就原告對內政部營建署之工程款
    債權在9,575,686 元範圍內聲請假扣押，經97年度裁全字第
    7078號受理在案，並以97年度執全字第2279號執行之，業經
    本院依職權調閱台北地院97年度裁全字第7078號、97年度執
    全字第2279號全卷核屬相符，並有兩造之工程發包承攬合約
    可稽，復為兩造所不爭。
  (2)兩造間之系爭工程承攬合約數量為1023.8頓，總價為45,096
    ,246元，被告於97年7 月12日向原告請領工程款時，係以1,
    114 噸計算，請款金額為48,946,694元，有工程發包承攬合
    約、付款憑單可佐，兩造對於系爭工程價款應以合約數量或
    以實際施作為基準，意見歧異，對於系爭工程物價調整款數
    額計算結果相差甚鉅，而假扣押之聲請僅需聲請人釋明與相
    對人間之權利義務關係即可，釋明仍有不足時可提供擔保，
    被告向原告請求追加之工程款及物價調整款有無理由，或追
    加工程款及物價調整款數額為何，均屬實體上之法律關係，
    並非系爭假扣押裁定得予審酌，被告恐上開遭原告否認之追
    加工程款及物價調整款金額，將來有不能受償之虞，遂於97
    年8 月20日為假扣押之聲請，乃係行使法律所賦予之權利，
    非屬不法行為，被告主觀上基於保全債權之意思聲請假扣押
    ，並提供擔保，尚難認係故意或過失侵害原告權利。
  3.被告於97年8 月20日聲請系爭假扣押裁定之行為，為行使法
    律所賦予之權利，並非不法行為，且兩造間確有追加工程款
    及物價調整款之債權債務關係尚待釐清，被告嗣後亦起訴請
    求原告給付之，經本院99年度建字第3 號受理在案，被告應
    係為保全債權而為系爭假扣押之聲請，原告主張被告於97年
    8 月20聲請假扣押之行為侵害其權利應負賠償之責，洵屬無
    據。
  (二)系爭假扣押裁定是否因未遵期起訴而遭撤銷？如是，原告有
    無因此受有損害？
  1.按民事訴訟法第529 條第1 項規定本案尚未繫屬者，命假扣
    押之法院應依債務人聲請，命債權人於一定期間內起訴，此
    之所謂起訴，係指依訴訟程序提起訴訟，得以確定其私權之
    存在，而取得給付之確定判決者而言，最高法院65台抗字第
    44號判例意旨參照。是以債權人限期起訴之訴訟須為給付之
    訴，如債權人提起之訴訟類型非給付之訴者，難謂已依裁定
    合法起訴。
  2.原告主張被告聲請系爭假扣押伊對營建署在9,575,686 元範
    圍內債權，致伊無法以營建署工程款清償款先前對訴外人蔡
    博至8,000,000 元之借款，受有借款利息2,720,000 元之損
    害，嗣後被告未限期起訴致系爭假扣押遭撤銷，依民事訴訟
    法第531 條規定，自應賠償伊借款利息損害云云。被告則抗
    辯伊於期限內有以原告與營建署為被告，提起確認債權存在
    之訴，並否認原告與蔡博至間有債權存在，縱有債權存在，
    原告受有利息損害亦與伊聲請系爭假扣押之行為無因果關係
    等語。經查：
  (1)被告於97年8 月20日向台灣台北地方法院對原告聲請97年度
    裁全字第7078號假扣押裁定，並由該院以97年度執全字第22
    79號就原告對內政部營建署之工程款債權執行假扣押，該院
    97年度審全聲字第133 號裁定命被告於裁定送達後7 日內起
    訴，被告因未依期限合法起訴，遭該院於98年3 月2 日以98
    年度審全聲字第162 號撤銷上開假扣押裁定，為兩造所不爭
    ，業據本院依職權調閱上開卷宗核為屬實。被告雖於97年度
    審全聲字第133 號裁定送達後7 日內提起訴訟，惟其係以被
    告與營建署為被告，提起確認債權存在之訴，為被告所不爭
    ，然而民事訴訟法第529 條第1 項所指之訴訟為給付之訴，
    揆諸最高法院意旨與說明自明，系爭假扣押裁定因未限期起
    訴遭98年度審全聲字第162 號撤銷，倘原告未因系爭假扣押
    裁定受有損害，縱被告未限期起訴，原告亦不得依民事訴訟
    法第531 條第1 項請求被告賠償。
  (2)證人蔡博至證稱：「原告有陸陸續續向我借過錢，97年底前
    之借款尚未清償，金額不記得，98年又向我借款，（問：現
    在原告還欠多少錢？）我只知道我要作證的是8,000,000 元
    ，（問：97年餘款及現在還欠多少皆不清楚，如何知悉是8,
    000,000 元？）原告告訴我工程款被扣押我才知道，其他金
    額我不知道，其他金額應該比8,000,000 元多，大概數字我
    也不知道，（問：原告一次借8,000,000 元？）不是，是小
    筆金額累積，（問：98年前之欠款均已清償？）99年初跳票
    前均已經清償完畢，（問：原告曾經有清償？）有，沒清償
    的是今日作證之8,000,000 元，（問：你如何知道原告借款
    有8, 000,000元？）是原告告訴我的，（問：何時開始還利
    息？）不記得了，該付給我利息就要付」等語（本院卷第23
    9- 242頁）。證人蔡博至對於借款時間、金額、清償本金及
    利息時間均無法明確證述，先證稱97年前之借款尚未清償完
    畢，後又證述98年前之欠款於99年初已清償完畢，前後矛盾
    ，且無法指出現在欠款金額為若干，甚至連概數亦無法說明
    ，債權金額多寡影響債權人權益甚鉅，8,000,000 元以上之
    借款並非小額借款，即使就關於借款時間、清償時間、清償
    金額等細節記憶模糊，有關借款金額理應知之甚詳，證人蔡
    博至證稱對尚未清償之金額不清楚，實與經驗法則有違，又
    證人蔡博至證稱原告尚未清償之借款金額為8,000, 000元係
    經原告告知始知悉，亦不符合常情，證人蔡博至證稱原告曾
    向其借款8,000,000 元，不足採信。
  (3)原告雖主張伊自97年11月4 日至99年1 月5 日簽發支票共20
    紙支付利息2,720,000 元，伊與蔡博至有8,000,000 元之消
    費借貸契約云云。惟上開支票僅能證明原告與蔡博至間有金
    錢往來關係，尚不足以直接證明上開款項為利息之給付，亦
    無法得出原告與證人蔡博至間有8,000,000 元借款之推論。
    又原告於99年3 月17日起訴時主張因其債權遭假扣押，始於
    97年11月向證人蔡博至借款8,000,000 元，嗣後於本院100
    年5 月13日準備程序中表示起訴狀所載事實錯誤，該8,000,
    000 元借款係96年間，系爭假扣押裁定前所借之款項，縱使
    原告於被告聲請系爭假扣押前已向證人蔡博至借款8,000,00
    0 元，原告亦未證明因債權遭假扣押而有降低其清償能力，
    致無其他資金可供清償8,000,000 元債務，需再支付借款利
    息2,720,000 元之情，況且原告之舉證尚不足以證明曾於系
    爭假扣押前向證人蔡博至借款8,000,000 元，是以原告主張
    與證人蔡博至間有8,000,000 元之債權債務關係存在，並因
    系爭假扣押裁定受有利息2,720,000 元之損害，要無可採。
  3.被告聲請系爭假扣押後雖未限期起訴致系爭假扣押裁定遭台
    北地院98年度審全聲162 號裁定撤銷確定，惟原告之舉證尚
    不足以證明其有向證人蔡博至借款8,000,000 元，縱有8,00
    0,000 元借款，原告亦無法證明因債權遭假扣押而無法清償
    借款8,000,000 元，如前所述，原告主張系爭假扣押裁定因
    未限期起訴而撤銷，被告應賠償利息損害2,720,000 元，洵
    屬無憑。
七、從而原告依民法第184 條第1 項、民事訴訟法第531 條第1
    項規定，請求被告給付2,720,000 元，為無理由，應予駁回
    。又原告之訴既經駁回，其假執行之聲請失所附麗，亦應駁
    回。
八、據上論結，本件原告之訴為無理由，依民事訴訟法第78條，
    判決如主文。
中    華    民    國    100   年    8     月    26    日
                  民事第三庭審判長法  官  朱玲瑤
                                  法  官  陳宛榆
                                  法  官  楊詠惠
以上正本係照原本作成。
如對本判決上訴，須於判決送達後20日內向本院提出上訴狀。如
委任律師提起上訴者，應一併繳納上訴審裁判費。
中    華    民    國    100   年    8     月    26    日
                                  書記官  吳良美